【裁判字號】    99,易緝,11
【裁判日期】    991011
【裁判案由】    業務侵占
【裁判全文】
臺灣士林地方法院刑事判決              99年度易緝字第11號
公  訴  人  臺灣士林地方法院檢察署檢察官
被      告  乙○○
上列被告因業務侵占案件，經檢察官提起公訴（97年度偵緝字第
628 號），本院判決如下：
    主  文
乙○○犯如附表一編號一至五所示之罪，各處如附表一編號一至
五所示之刑，均減刑詳如附表一編號一至五所載。應執行有期徒
刑壹年捌月，如易科罰金，以新臺幣壹仟元折算壹日。
    事  實
一、乙○○自民國94年5 月24日起至95年10月12日止，任職於臺
    北縣新莊市○○路227 號14樓之1 「中美保全股份有限公司
    」（下稱中美保全公司），並受中美保全公司派駐位於臺北
    縣淡水鎮○○路184 巷50號淡水金雞母2 期社區（下稱金雞
    母社區）擔任總幹事之職，負責代收該社區機車停車位租金
    、住戶管理費等費用，及負責向金雞母社區管理委員會請領
    應支付予中美保全公司之服務費、應支付予機電消防保養公
    司即淡海水電消防工程行之費用後，再支付予中美保全公司
    、淡海水電消防工程行等行政工作，為從事業務之人。其竟
    均意圖為自己不法所有，並各基於業務侵占之單一行為決意
    ，分別於附表二編號一至二所示之時間，各利用代收社區機
    車停車位租金、住戶管理費之機會，在金雞母社區，接續將
    其所收得之部分租金、管理費變更持有為所有，予以侵占入
    己，而共各侵占如附表二編號一至二所示之金額。其另意圖
    為自己不法之所有，再各基於業務侵占之單一行為決意，分
    別於附表二編號三至四所示之時間，均先向金雞母社區管理
    委員會請領應支付予中美保全公司之服務費、應支付予淡海
    水電消防工程行之機電消防費用（日期、費用項目、金額均
    詳如附表三所載）後，亦在金雞母社區，接續將其所取得持
    有之款項變更持有為所有，予以侵占入己，而各侵占如附表
    二編號三至四所示之金額。其復基於意圖為自己不法之所有
    之單一犯意，利用於附表二編號五所示時間，在金雞母社區
    ，向如附表四所示社區住戶楊淑絨、OK超商、陳謝宗、周仁
    德、洪永信、陳信昌等人收取管理費之機會，接續將其先後
    取得之管理費，共新臺幣（下同）167101元（住戶名稱、收
    費日期、管理費金額均詳如附表四所載），自行先予挪用，
    將之侵占入己，並為避免其犯行遭人發覺，遂於收費當時，
    先交付未依序號開立之管理費收據予附表四所示社區住戶楊
    淑絨、OK超商、陳謝宗、周仁德、洪永信、陳信昌等人收執
    。嗣經中美保全公司派員查核，始查悉上情。
二、案經中美保全公司向臺灣士林地方法院檢察署告發後由臺灣
    士林地方法院檢察署檢察官偵查起訴。
    理  由
壹、證據能力方面：
    本案所引用之供述及非供述證據，經本院依法踐行調查證據
    程序，檢察官及被告乙○○均不爭執各該證據之證據能力，
    且亦查無依法應排除其證據能力之情形，是後述所引用證據
    之證據能力均無疑義，先予敘明。
貳、實體方面：
一、訊據被告乙○○對於上揭事實坦白承認，並核與證人即告發
    代理人丁○○於本院審理時所結證述之情節一致（見本院99
    年8 月23日審判筆錄），且經證人即淡海水電消防工程行負
    責人丙○○於本院審理時就伊於附表二編號四所示之時間，
    並未收到金雞母社區應支付予淡海水電消防工程行之如附表
    二編號四所示之機電消防費用一情結證明確在卷（見本院同
    上審判筆錄），另由證人即被告任職期間金雞母社區之保全
    員戊○○、甲○○於本院審理時將其等所收取之金雞母社區
    機車停車位租金，均轉交予社區總幹事即被告處理等節結證
    述甚詳（見本院99年9 月20日審判筆錄），此外，復有金雞
    母社區管委會淡水鎮農會帳戶存摺明細、帳戶交易明細表、
    機車位配置登錄表（95年下半年）、94年4 月至95年12月之
    管理費登錄本、95年度預收款明細表、淡大金雞母二期社區
    管理委員會95年6 月28日、7 月27日黏貼憑證用紙、淡大金
    雞母二期社區管理委員會95年3 月1 日、5 月30日、6 月30
    日、95年7 月27日、95年8 月25日黏貼憑證用紙、淡海水電
    消防工程行請款單及收款明細表、中美保全公司和淡海水電
    消防工程行簽訂之分期還款協議書、中美保全公司另行支付
    予淡海水電消防工程行機電保養費用之收據、管理委員會公
    共管理費分攤收繳單等件附卷可稽（見96年度他字第671 號
    卷第3- 20 頁；96年度偵字第9877號卷第12-24 頁、第29-4
    7 頁；97年度偵緝字第628 號卷第52-60 頁、第62-77 頁、
    第79-82 頁、第86-87 頁、第88-93 頁、第94-97 頁、第98
    頁、第99-100頁，及本院卷），足認被告上開任意性自白核
    與事實相符，可以採取。又起訴書附表一就下列附表二編號
    一、二部分之侵占金額，係分別記載260000元、613822元，
    並經檢察官當庭改更為160430元（其中應扣除公訴人所指被
    告於94年6 月間起至95年5 月間止侵占之金額）、621022元
    ，惟查，附表二編號一所示之侵占機車停車位租金金額，經
    本院據前揭卷附之帳戶交易明細表、車位配置登錄表（95年
    下半年）等資料，逐一核對上開車位配置登錄表記載之租停
    期間，係在被告任職期間（95年6 月至95年9 月），並計算
    出租收取機車停車位租金之金額（即收據號欄有記載號碼部
    分，共175 位，已收租金金額為117000元）後，復減去已存
    入帳戶之機車停車位租金金額24500 元，其計算結果應為92
    500 元；附表二編號二所示之侵占住戶管理費金額，經本院
    據前揭卷附之帳戶交易明細表、94年4 月至95年12月之管理
    費登錄本、95年度預收款明細表等資料，逐一核對被告任職
    期間有在管理費登錄本上蓋用姓名章，以表示其有收取管理
    費部分，予以計算被告總共經手收取之住戶管理費金額為00
    00000 元後，再減去上開帳戶交易明細表所示，被告已存入
    之住戶管理費款項共0000000 元，其結果應為330581元，是
    就本件被告侵占之機車停車位租金金額、住戶管理費金額，
    應分別認定為如附表二編號二、三金額欄所載之金額。另告
    發代理人丁○○雖於本院準備程序時陳稱：薪資明細表是公
    司尚未支付被告的薪資金額，因當初正在清查被告的帳務，
    故從95年7 月份開始，並未照明細表上的金額支付給被告，
    公司認為就本案侵占的金額，可扣除掉這些薪資等語（見本
    院99年5 月24日準備程序筆錄），並提出薪資明細表1 紙在
    卷，然被告所涉業務侵占罪，性質上屬即成犯，乃於被告就
    其業務上持有之如附表二所示之款項，易持有為所有之意思
    時，即成立犯罪，縱告發人事後同意被告侵占之金額總數可
    扣抵上開薪資明細表所列之金額，亦尚不影響已成立之犯罪
    ，附此敘明。綜上，本件事證明確，被告上揭犯行足可認定
    ，應依法論科。
二、核被告乙○○所為，均係犯刑法第336 條第2 項之業務侵占
    罪。又被告於密接時、地，先後分別所為附表二編號一至五
    所示侵占其業務上所持有機車停車位租金、住戶管理費（依
    序號開立之管理費收據）、應支付予中美保全公司之服務費
    、應支付予機電消防保養公司之費用、住戶管理費（未依序
    號開立之管理費收據）之行為，各係出於單一犯意，接續為
    侵占行為之數個舉動，侵害一個法益，皆為接續犯，均屬單
    純一罪，各應僅論以一業務侵占罪；公訴意旨認被告於95年
    7 月1 日刑法修正施行前所為多次業務侵占犯行，均係時間
    緊接，所犯係構成要件相同之罪，顯係基於概括犯意而為，
    應依修正前刑法第56條連續犯之規定論處，被告於刑法修正
    施行後所為之業務侵占犯行，犯意各別，行為互殊，應予分
    論併罰，尚有未合。再本件被告犯罪時間雖自95年2 月間某
    日起，然被告所為既係各屬單純一罪，自以行為終了時之刑
    法為論罪科刑基準，要無庸比較新舊法，附此敘明。被告所
    犯上開5 罪間，犯意各別，行為互殊，應分論併罰。爰審酌
    被告為圖不法所有，竟為本件業務侵占犯行，顯有虧職守，
    損及雇主之權益，所為非是，及其犯罪之動機、目的、手段
    、所生損害，並兼衡其犯後態度、素行、侵占款項金額等一
    切情狀，各量處如附表一編號一至五所示之刑。又中華民國
    96年罪犯減刑條例施行即96年7 月16日前，經通緝而未於96
    年12月31日前自動歸案接受偵查、審判或執行者，不得依中
    華民國96年罪犯減刑條例減刑，中華民國96年罪犯減刑條例
    第5 條定有明文；上開條文係就上開條例施行前經通緝之被
    告或受刑人而設之規定，如係於上開條例施行後始通緝者，
    即不適用該條之規定，法院辦理96年減刑案件應行注意事項
    第9 條已闡釋甚明。本件被告先經臺灣士林地方法院檢察署
    於97年4 月11日發布通緝，並於同年5 月19日遭緝獲歸案，
    後由本院於98年5 月21日發布通緝，而於99年2 月9 日遭緝
    獲歸案，有臺灣士林地方法院檢察署通緝書、撤銷通緝書；
    本院通緝書、撤銷通緝書各1 紙在卷可稽，復本件被告所犯
    之各罪均係在96年4 月24日以前犯之，且並無中華民國96年
    罪犯減刑條例所定不適用減刑之情形，故均應依該條例第2
    條第1 項第3 款、第7 條、第9 條之規定，就被告之宣告刑
    減其刑期2 分之1 ，並均諭知易科罰金之折算標準，併定其
    應執行之刑，及諭知易科罰金之折算標準。
三、不另為無罪諭知部分：
（一）本件公訴意旨另略以：被告乙○○竟基於意圖為自己不法
      所有之概括犯意，自94年6 月間起至95年5 月間止（即公
      訴意旨認被告所涉除前揭經本院論罪科刑外之其餘侵占機
      車停車位租金部分），連續將其業務上所收取持有之機車
      停車位租金67930 元（公訴意旨未具體指明金額，應指經
      檢察官當庭改更為160430元後，扣除前揭經本院認定被告
      於95年6 月間起至95年9 月間止侵占之金額），予以侵占
      入己挪作己用。因認被告此部分所為亦涉犯刑法第336 條
      第2 項之業務侵占罪，並應依修正前刑法第56條連續犯之
      規定論處等語（下稱系爭部分業務侵占犯行）。
（二）按犯罪事實應依證據認定之，無證據不得認定犯罪事實。
      被告之自白，不得作為有罪判決之唯一證據，仍應調查其
      他必要之證據，以察其是否與事實相符。不能證明被告犯
      罪者，應諭知無罪之判決。刑事訴訟法第154 條第2 項、
      第156 條第2 項、第301 條第1 項分別定有明文。又按事
      實之認定，應憑證據，如未能發現相當證據，或證據不足
      以證明，自不能以推測或擬制之方法，以為裁判基礎；且
      認定犯罪事實所憑之證據，雖不以直接證據為限，間接證
      據亦包括在內；然而無論直接或間接證據，其為訴訟上之
      證明，須於通常一般之人均不致有所懷疑，而得確信其為
      真實之程度者，始得據為有罪之認定，倘其證明尚未達到
      此一程度，而有合理之懷疑存在時，即無從為有罪之認定
      ，最高法院著有40年台上字第86號、76年台上字第4986號
      判例要旨可參。況刑事訴訟法第161 條第1 項亦規定，檢
      察官就被告犯罪事實，應負舉證責任，並指出證明之方法
      ，是檢察官對於起訴之犯罪事實，應負提出證據及說服之
      實質舉證責任，倘其所提出之證據，不足為被告有罪之積
      極證明，或其指出證明之方法，無從說服法院以形成被告
      有罪之心證，基於無罪推定之原則，自應為被告無罪判決
      之諭知（最高法院92年台上字第128 號判例要旨參照）。
（三）公訴意旨認被告就上揭所為涉有連續業務侵占犯行，無非
      係以被告之供述、告發代理人蔡錫純之指述、證人林愛媛
      之證言及金雞母社區管委會淡水鎮農會帳戶存摺明細、帳
      戶交易明細表、機車位配置登錄表（95年下半年）等為其
      主要論據。
（四）經查：
（１）告發代理人蔡錫純於偵查中就起訴書附表一編號一所示之
      侵占機車停車位租金部分，係指稱：機車停車費部分1 戶
      每個月100 元，半年為1 期繳1 次600 元，因為收款登記
      簿已經被被告毀損，現在有的資料只有95年6 月到12月部
      分，所以是以被告任職16個月來推算，從94年6 月到95年
      9 月總共16個月來推算，被告應該收2.5 期，2.5 期的話
      每期應該收129600元（600x216 戶），被告只存入64000
      元，所以這部分被告侵占的金額，應該是129600元乘2.5
      減64000 元（即為26萬元）等語（96年度偵字第9877號卷
      第103 頁），而告發代理人丁○○於本院準備程序則改稱
      ：被告侵占的金額，‧‧機車停車位160430元等語（見本
      院98年審易字第124 號卷第18頁），顯見告發人公司所計
      算出被告侵占之機車停車位租金金額並非一致，差距甚大
      ，且就系爭部分業務侵占犯行，認定被告收取而業務上持
      有之機車停車位租金總金額之計算方式為推估所得，並無
      任何相關資料證據提出可供足證，從而，實不得據告發代
      理人蔡錫純上開指述作為認定被告有系爭部分業務侵占犯
      行之證據。
（２）再者，上開機車位配置登錄表（95年下半年）僅能證明被
      告於95年6 月間起至95年10月12日止任職期間，收取機車
      停車位租金之情形，而非得逕以之認定被告於94年6 月間
      至95年5 月間確有侵占機車停車位租金之犯行，並推估其
      侵占之金額。另上開金雞母社區管委會淡水鎮農會帳戶存
      摺明細、帳戶交易明細表固可據以計算出於94年6 月間至
      95年6 月間，被告所存入帳戶之機車停車位租金金額，惟
      依前述，既尚無法以現存卷證資料認定被告於94年6 月間
      至95年5 月間，所經手取得之機車停車位租金金額，則亦
      無從僅以上開金雞母社區管委會淡水鎮農會帳戶存摺明細
      、帳戶交易明細表認定被告有系爭部分業務侵占犯行及其
      侵占之金額甚明。
（３）證人林愛媛於偵查中係證稱：伊於94年6 月到95年10月間
      ，是淡大金雞母社區的財務委員，社區費用的收支以及作
      帳都是被告在負責，伊只是負責依被告提供的帳目以及收
      據存根核帳，被告大概都是一個月或半個月核帳一次，多
      久要核帳1 次，社區並沒有規定，因為被告的帳目都相符
      ，所以一直到中美來查時，社區才發現這件事等語（96年
      度偵字第9877號卷第98頁），足見證人林愛媛本身並未親
      自見聞或發覺被告有本件業務侵占情事，是無法據證人林
      愛媛上開偵查中所為之證詞，為被告不利之認定。
（４）至被告乙○○固於本院審理時對系爭部分業務侵占犯行自
      白不諱，惟按被告或共犯之自白，不得作為有罪判決之唯
      一證據，仍應調查其他必要之證據，以察其是否與事實相
      符，刑事訴訟法第156 條第2 項定有明文，而依前述，可
      認公訴意旨所指系爭部分業務侵占犯行，尚難認與事實相
      符，職是，自不得僅以被告之自白即為系爭部分犯行有罪
      之判決。
（五）據上，本件公訴意旨認被告所涉系爭部分業務侵占犯行之
      證據，顯尚未達於通常一般之人均不致有所懷疑，而得確
      信其為真實之程度。此外，復查無其他積極證據，足資證
      明被告確有公訴人所指之此部分業務侵占犯行，既不能證
      明被告犯罪，本應依法就被告被訴前揭經本院論罪科刑外
      之系爭部分業務侵占犯行為無罪之諭知，惟公訴意旨係認
      被告所涉系爭部分業務侵占犯行，與前開經本院認定有罪
      之如附表一編號一所示之部分，具有連續犯之裁判上一罪
      關係，是本院就被告被訴系爭部分業務侵占犯行則不另為
      無罪之諭知，附此敘明。
據上論斷，應依刑事訴訟法第299 條第1 項前段，刑法第336 條
第2 項、第41條第1 項前段、第8 項、第51條第5 款，刑法施行
法第1 條之1 第1 項、第2 項前段，中華民國96年罪犯減刑條例
第2 條第1 項第3 款、第7 條、第9 條、第10條第1 項，判決如
主文。
本案經檢察官許恭仁到庭執行職務。
中    華    民    國    99    年    10    月    11    日
                    刑事第七庭  審判長法  官  王美玲
                                      法  官  黎惠萍
                                      法  官  高雅敏
以上正本證明與原本無異。
如不服本判決，應於收受送達後10日內向本院提出上訴書狀，其
未敘述上訴理由者，應於上訴期間屆滿後20日內向本院補提理由
書狀（均須按他造當事人之人數附繕本）。
                                      書記官  簡湘雲
中    華    民    國    99    年    10    月    11    日
附錄本案論罪科刑法條全文：
刑法第336條第2項：
對於業務上所持有之物，犯前條第一項之罪者，處六月以上五年
以下有期徒刑，得併科三千元以下罰金。
附表一：
┌──┬────────┬─────────────────┐
│編號│    犯罪事實    │       應處罪刑、減得之刑         │
├──┼────────┼─────────────────┤
│ 一 │附表二編號一所示│乙○○意圖為自己不法之所有，而侵占│
│    │犯罪事實        │對於業務上所持有之物，處有期徒刑捌│
│    │                │月，減為有期徒刑肆月，如易科罰金，│
│    │                │以新臺幣壹仟元折算壹日。          │
├──┼────────┼─────────────────┤
│ 二 │附表二編號二所示│乙○○意圖為自己不法之所有，而侵占│
│    │犯罪事實        │對於業務上所持有之物，處有期徒刑壹│
│    │                │年，減為有期徒刑陸月，如易科罰金，│
│    │                │以新臺幣壹仟元折算壹日。          │
├──┼────────┼─────────────────┤
│ 三 │附表二編號三所示│乙○○意圖為自己不法之所有，而侵占│
│    │犯罪事實        │對於業務上所持有之物，處有期徒刑柒│
│    │                │月，減為有期徒刑參月又拾伍日，如易│
│    │                │科罰金，以新臺幣壹仟元折算壹日。  │
├──┼────────┼─────────────────┤
│ 四 │附表二編號四所示│乙○○意圖為自己不法之所有，而侵占│
│    │犯罪事實        │對於業務上所持有之物，處有期徒刑捌│
│    │                │月，減為有期徒刑肆月，如易科罰金，│
│    │                │以新臺幣壹仟元折算壹日。          │
├──┼────────┼─────────────────┤
│ 五 │附表二編號五所示│乙○○意圖為自己不法之所有，而侵占│
│    │犯罪事實        │對於業務上所持有之物，處有期徒刑捌│
│    │                │月，減為有期徒刑肆月，如易科罰金，│
│    │                │以新臺幣壹仟元折算壹日。          │
└──┴────────┴─────────────────┘
附表二：
 ┌──┬───────┬────────┬──────┐
 │編號│侵占時間      │ 侵占款項       │  金額      │
 │    │              │                │（新臺幣）  │
 ├──┼───────┼────────┼──────┤
 │一  │95年6 月間起至│ 機車停車位租金 │92500元     │
 │    │95年9 月間止  │                │            │
 ├──┼───────┼────────┼──────┤
 │二  │94年6月間起至 │ 住戶管理費     │330581元    │
 │    │95年9月間止   │                │            │
 ├──┼───────┼────────┼──────┤
 │三  │1.95年6月28日 │應支付予中美保全│70000元     │
 │    │2.95年7月27日 │公司之服務費    │            │
 │    │              │（每月3 萬5000元│            │
 │    │              │）              │            │
 ├──┼───────┼────────┼──────┤
 │四  │95年3月間起至 │應支付予機電消防│114575元    │
 │    │95年8月間止   │保養公司之費用  │            │
 │    │（詳如附表三）│（詳如附表三）  │            │
 ├──┼───────┼────────┼──────┤
 │五  │95年2月間起至 │未依序號開立收據│167101元    │
 │    │95年10月間止  │所收取之住戶管理│            │
 │    │（詳如附表四）│費（詳如附表四）│            │
 ├──┴───────┴────────┼──────┤
 │ 總計                                 │774757元    │
 └───────────────────┴──────┘
附表三：
┌─┬────┬─────────┬────┬────────┐
│編│日期    │侵占項目          │金額    │備註            │
│號│        │                  │(新臺幣)│（文書證據出處）│
├─┼────┼─────────┼────┼────────┤
│1 │95.03.01│機電保養（每月）  │15000 元│97偵緝628 卷88頁│
├─┼────┼─────────┼────┼────────┤
│2 │95.03.01│水電耗材          │5550元  │97偵緝628 卷88頁│
├─┼────┼─────────┼────┼────────┤
│3 │95.05.30│機電設備修繕耗材  │8680元  │97偵緝628 卷89頁│
├─┼────┼─────────┼────┼────────┤
│4 │95.05.30│造景水管燈耗材分三│6475元  │97偵緝628 卷89頁│
│  │        │支付              │        │                │
├─┼────┼─────────┼────┼────────┤
│5 │95.05.30│消防耗材、冷氣用遙│5000元  │97偵緝628 卷89頁│
│  │        │控主機            │        │                │
├─┼────┼─────────┼────┼────────┤
│6 │95.06.30│淡海水電機電- 消防│15000 元│97偵緝628 卷90頁│
│  │        │防水保養ㄧ式每月  │        │                │
├─┼────┼─────────┼────┼────────┤
│7 │95.07.27│5/26第四區造景水管│12870 元│97偵緝628 卷91頁│
│  │        │燈                │        │                │
├─┼────┼─────────┼────┼────────┤
│8 │95.07.27│7/13B 區B2F 調節幫│16000 元│97偵緝628 卷91頁│
│  │        │浦修繕            │        │                │
├─┼────┼─────────┼────┼────────┤
│9 │95.07.27│淡海水電七月份機電│15000 元│97偵緝628 卷92頁│
│  │        │- 消防防水保養ㄧ式│        │                │
├─┼────┼─────────┼────┼────────┤
│10│95.08.25│淡海水電8 月份機電│15000 元│97偵緝628 卷93頁│
│  │        │- 消防防水保養乙式│        │                │
├─┼────┼─────────┼────┼────────┤
│合│        │                  │114575元│                │
│計│        │                  │        │                │
└─┴────┴─────────┴────┴────────┘
附表四：
  ┌──┬─────┬─────────┬──────┬──────┐
  │編號│ 住戶名稱 │收費日期即侵占時間│繳費月份    │管理費金額  │
  │    │          │                  │            │（新臺幣）  │
  ├──┼─────┼─────────┼──────┼──────┤
  │一  │楊淑絨    │95年2月9日        │95年1至3月  │2667元      │
  ├──┼─────┼─────────┼──────┼──────┤
  │二  │OK超商    │1.95年6月27日     │95年7至9月  │9315元      │
  │    │          ├─────────┼──────┼──────┤
  │    │          │2.95年10月4日     │95年10至12月│9315元      │
  ├──┼─────┼─────────┼──────┼──────┤
  │三  │陳謝宗    │1.95年7月12日     │95年7至9月  │19940元     │
  │    │          ├─────────┼──────┼──────┤
  │    │          │2.95年10月7日     │95年10至12月│22940元     │
  ├──┼─────┼─────────┼──────┼──────┤
  │四  │周仁德    │95年8月24日       │95年7至12月 │13560元     │
  ├──┼─────┼─────────┼──────┼──────┤
  │五  │洪永信    │95年10月9日       │95年10至12月│14424元     │
  ├──┼─────┼─────────┼──────┼──────┤
  │六  │陳信昌    │95年10月9日       │同上        │74940元     │
  ├──┴─────┴─────────┴──────┼──────┤
  │總計                                              │167101元    │
  └─────────────────────────┴──────┘

司法院資訊處製作；財團法人民間司法改革基金會備份。
